【裁判字號】    97,上訴,345
【裁判日期】    970311
【裁判案由】    強盜
【裁判全文】
臺灣高等法院臺中分院刑事判決         97年度上訴字第345號
上  訴  人  臺灣彰化地方法院檢察署檢察官
被      告  丙○○
選任辯護人  朱坤棋律師
上列上訴人因強盜等案件，不服臺灣彰化地方法院96年度訴字第
1037號中華民國96年12月11 日第一審判決（起訴案號：臺灣彰
化地方法院檢察署96年度偵字第2261號），提起上訴，本院判決
如下：
    主  文
原判決關於強盜罪部分撤銷。
丙○○意圖為自己不法之所有，以強暴至使不能抗拒，而取他人
之物，處有期徒刑貳年，緩刑伍年。
其餘上訴駁回。
    事  實
一、丙○○因輕度智能不足，其認知、知覺、理解、判斷及自我
    控制能力受損，致其辨識行為違法之能力顯著降低，為精神
    耗弱之人。詎其於96年2 月5 日上午8 時許，騎乘車號NPQ-
    312 號機車，在彰化縣彰化市區內閒逛。適行經彰化縣彰化
    市○○街31巷內，見當時高齡83歲之乙○○○落單獨自1 人
    行經該處，認有機可乘，且因缺錢供己花用，竟基於意圖為
    自己不法所有之犯意，先向乙○○○佯稱見其年老無力行走
    ，欲以機車搭載前往公車站牌，乙○○○認為丙○○出於好
    意幫助，即自願坐上丙○○騎乘之前開機車。待乙○○○見
    丙○○騎乘機車之行車方向，與公車站牌相左，乙○○○即
    出言表示路線有誤，會錯過公車班次，惟丙○○仍僅以「沒
    關係、不要緊張」等語假意安撫，並繼續騎車前往彰化縣彰
    化市○○路排水溝附近之公墓後，始將機車熄火下車。待丙
    ○○下車後，即向乙○○○詢問並要求交付新臺幣（下同）
    1,000元，惟因乙○○○拒絕，丙○○即仗著伊當時年約35
    歲，身高168公分、體重85公斤之身材優勢，強行自後方，
    以雙手插入年邁瘦弱之乙○○○腋下之施強暴方式，順勢將
    乙○○○抬起後放至地面，並以雙手強行翻找乙○○○身上
    衣物內之財物，乙○○○因當時身處偏僻公墓，復年事已高
    且體力、身材均不敵丙○○，至無法抗拒，而遭丙○○以此
    施強暴之方式，強行取走現金400元，丙○○得手後即先行
    騎車離去。惟因丙○○不甘僅強盜得款400元，離去不到數
    分鐘，即又接續前開為自己不法所有之意圖，騎車返回前處
    ，再度強行自後方，以雙手插入年邁瘦弱之乙○○○腋下之
    施強暴方式，順勢將乙○○○抬起後放至地面，接續強行翻
    找乙○○○身上其餘財物，經乙○○○再三哀求，且丙○○
    未能發現財物始倖然騎車離去。嗣經乙○○○報警，經警調
    閱路口監視器畫面，始依車牌循線查獲丙○○，並扣得丙○
    ○平日所穿著，當日適巧穿著進行前揭強盜行為之黑綠色風
    衣外套1件、藍色牛仔長褲1條及黑色半罩式安全帽1頂。
二、案經彰化縣警察局彰化分局報告臺灣彰化地方法院檢察署檢
    察官偵查起訴。
    理  由
一、訊據被告丙○○固坦承曾於上揭時間騎乘機車搭載證人乙○
    ○○前往前開地點後，即徒手在證人乙○○○身上搜尋財物
    等情，惟矢口否認涉有上開強盜犯行，辯稱：伊當日並未曾
    將證人乙○○○摔至地面云云；選任辯護人則為被告以：證
    人乙○○○於第1 次警詢時並未曾指訴被告有將其抱起摔至
    地面之行為；第2 次警詢時則說遭被告抱起摔倒在地2 次；
    於檢察官偵訊時另說遭被告抱起摔倒在地1 次，其說詞前後
    不一，且以證人乙○○○身體之老弱，倘遭被告抱起摔至地
    面，焉有不受傷害之理，足認被告當日未曾將證人乙○○○
    摔至地面；且依被告行為當時並未曾使用任何兇器壓制證人
    乙○○○，而證人乙○○○於被告動手搜尋財物時，亦不斷
    用手撥開被告，足見證人乙○○○於案發時始終抗拒交付金
    錢予被告，客觀上尚未達至使證人乙○○○喪失自由意思而
    不能抗拒之程度等語置辯。經查：
  (一)被告曾於上揭時、地強盜證人乙○○○之情，業據被告自警
    詢至原審、本院審理時，均坦承確曾搭載證人乙○○○前往
    公墓，並強行在證人乙○○○身上搜尋財物得手400元並離
    去，惟隨即又折返繼續在證人乙○○○身上搜尋財物等情不
    諱，且據證人即被害人乙○○○於警詢、偵訊時均就伊遭強
    盜之經過證述綦詳（詳見偵卷第9頁、第12頁、第38頁至第
    39頁），證人乙○○○於原審審理時具結後復證稱：其當天
    去彰基拿完藥後，被告說看其走不動要載其，其本來想不好
    意思耽誤被告時間，但被告一直說沒關係，其看被告好意，
    就坐上被告所騎機車，被告就從縣政府那邊騎過去，一直往
    右轉，其這時發現路線不對，就跟被告說要往左轉，被告還
    講沒關係，不要緊張，其跟被告說這樣會錯過班次，被告還
    是一直在鑽巷子，其因不敢跳車怕受傷，且心想被告就是要
    載其去搭車，故沒有跳車，也沒有叫被告停車讓其下車，後
    來被告就載其到公墓，一下車，被告就詢問有無1,000元可
    以給伊，其說沒有後，被告就開始搜其身體，並從其身後以
    雙手插入其腋下，其即遭抬高腿並甩高，被告再輕輕將其放
    在地上，並一直在其身上搜錢，被告後來有找到並拿走3、
    400 元的零錢，被告有先離開，但不到5分鐘，就又回頭搜
    其身體，確定其身上沒錢才離開，其在整個過程中都很害怕
    ，且沒有力氣反抗，附近又沒人，所以想說反抗也沒用，故
    只有念媽祖跟佛祖，隨便被告了等語綦詳（詳見原審96年11
    月27日審判筆錄），此外，尚有側錄到證人乙○○○先係獨
    自緩慢行走在彰化縣彰化市○○街，及嗣後搭乘被告機車行
    經彰化縣彰化市○○路之監視器畫面翻拍照片共4紙，及被
    告進行強盜行為之公墓照片1紙存卷可參（見偵卷第24頁至
    第26頁），及被告當日強盜時所穿著之黑綠色風衣外套1件
    、藍色牛仔長褲1條及黑色半罩式安全帽1頂扣案足資佐證，
    前情應堪認定。再被告於原審審理時亦坦承：已將強盜所得
    400元拿去買煙及檳榔等語（見原審96年11月27日審判筆錄
    ），顯見被告為上開強盜犯行，有為自己不法所有之意圖甚
    明。至被告及辯護人雖均辯稱被告當時應未曾將證人乙○○
    ○摔倒在地云云。惟按證人乙○○○乃為本案之被害人，其
    在原審具結負偽證罪處罰之心理壓力下，以言詞證述被告有
    前開強盜之行為，且證人乙○○○於原審審理時亦證稱其與
    被告間並不認識無素怨，復表明願意原諒被告，希望給被告
    一次自新機會，而依卷存證據資料內不僅無任何積極證據足
    以證明證人上開證述係屬虛偽，且證人乙○○○復於辯護人
    針對其於警詢、偵訊時，就是否「曾遭摔倒在地」而為不同
    證述時，於原審審理時證稱：其所為陳述均為實在，僅係警
    察跟檢察官問的問題有點不一樣，之前並未曾詢問摔下去是
    用力的還是輕輕的等語（詳見原審96年11月27日審判筆錄）
    ，蓋證人之證述內容，原即因訊問者問題設計之廣度及深度
    ，可能會有不同程度之差異，證人乙○○○於原審審理時，
    既已就其數次針對「是否曾遭摔倒在地及次數」之不同證述
    為合理之解釋及說明，此外，亦無足以令人顯信證人乙○○
    ○前開證述為不可採之品性證據或前科證據存在，足認證人
    乙○○○前開證述，具有相當高之可信度，本院自不得僅以
    證人乙○○○為本案被害人，即全盤抹煞其在訴訟上所具有
    之證人資格及其證言之證明力。是被告辯稱未曾將證人乙○
    ○○摔倒在地云云，可能係因對於起訴書犯罪事實欄所載「
    從後抱起又摔至地面」之行為強度產生誤解所致，被告所辯
    尚難認為可採。
  (二)按刑法上恐嚇取財罪之「恐嚇」，固係指以危害通知他人，
    使該人主觀上生畏佈心之行為，然此危害之通知，並非僅限
    於將來，其於現時以危害相加者，亦應包括在內。因是，恐
    嚇之手段，並無限制，其以語言、文字為之者無論矣，即使
    出之強暴、脅迫，倘被害人尚有相當之意思自由，而在社會
    一般通念上，猶未達於不能抗拒之程度者，仍屬本罪所謂「
    恐嚇」之範疇。至於危害通知之方法，亦無限制，無論明示
    之語言、文字、動作或暗示之危害行為，苟已足使對方理解
    其意義之所在，並足以影響其意思之決定與行動自由者均屬
    之。故其與強盜之區別，端在所為之強暴、脅迫，其於社會
    一般通念上，是否足以抑制被害人之意思自由，至於不能抗
    拒，以為財物之交付為斷，倘其尚未達到此一程度，雖係意
    圖為自己不法之所有而出之以強暴、脅迫，亦僅應成立恐嚇
    取財罪（81年度臺上字第867 號判決意旨參照）。又按強盜
    罪所施用之強暴、脅迫手段，祇須足以壓抑被害人之抗拒，
    使其喪失意思自由為己足，縱令被害人無實際抗拒行為，仍
    於強盜罪之成立，不生影響（參照最高法院86年度臺上字第
    4503號判決意旨）。經查，本案被告於前開行為時，係35歲
    之壯年男子，且身高為168 公分，體重為85公斤，業據被告
    自承在卷；又本案被害人即證人乙○○○於當時則已係高齡
    83歲之老婦，渠等2 人之年齡、體型有極為懸殊之差距；又
    被告於下手搜尋證人乙○○○財物時，復係選擇在人煙稀少
    之公墓旁，被告顯係以不對等之有形實力之強暴方式壓制證
    人乙○○○之意思自由，此情亦據證人乙○○○於原審審理
    時證述：其在整個過程中都很害怕，且沒有力氣反抗，附近
    又沒人，所以想說反抗也沒用，故只有念媽祖跟佛祖，隨便
    被告了等語綦詳（詳見原審96年11月27日審判筆錄），從而
    ，縱證人乙○○○當場並無明顯之抵抗行為，且證人乙○○
    ○亦未主動將身上全部財物誠實交予被告，亦均無礙於本件
    強盜罪之成立。從而，辯護人為被告辯護：證人乙○○○客
    觀上尚未達不能抗拒之程度，尚有誤會，併此敘明。
  (三)綜上所述，本案事證明確，被告犯行已堪認定，應予依法論
    科。
二、查被告以伊體力、年齡優勢，而以強暴力對證人乙○○○強
    行取其身上財物，核其所為，係犯刑法第328 條第1 項之強
    盜既遂罪。再按強盜罪以強暴、脅迫等方法，致使不能抗拒
    為構成要件之一，當然含有妨害被害人自由之性質，故犯強
    盜罪而有妨害被害人之自由時，是否另論以妨害自由罪名，
    應就行為人之全部犯罪行為實施過程加以觀察。倘妨害自由
    行為時，強盜行為尚未著手實施，可依其情形認為妨害自由
    、強盜犯罪間具有方法結果之牽連關係；若強盜犯行業已著
    手實施，則所為強暴、脅迫等非法方法剝奪被害人行動自由
    行為，應包括在強盜行為之內，無另行成立刑法第302 條第
    1 項之剝奪他人行動自由罪之餘地（最高法院91年度臺上字
    第803 號、第92年度臺上字第2184號刑事判決意旨參照）。
    從而，被告於前揭公墓內，限制證人乙○○○之自由遂行前
    揭強盜行為時，其此部分以強暴方式剝奪證人乙○○○之行
    為，係屬包括在強盜行為之內，自無另行成立刑法第302 條
    第1 項之剝奪行動自由罪，併此敘明。被告先後2 次對證人
    乙○○○實施強盜行為，係於密接時、地，且基於同一強盜
    犯意下之接續行為，又僅侵害同一證人乙○○○之法益，係
    屬接續犯，只論以一罪，公訴意旨認被告就犯罪事實所為，
    係分別涉犯刑法第328 條第1 項強盜既遂罪及同條第4 項、
    第1 項之強盜未遂罪，惟接續犯本即屬包括一罪之實質上一
    罪，公訴人認被告上開行為亦係屬接續犯，自無再行分別構
    成刑法第328 條第1 項強盜既遂罪及同條第4 項、第1 項之
    強盜未遂罪，併此敘明。再被告有輕度智能障礙，自84年間
    起，即陸續在當時之臺灣省立草屯療養院（即現之行政院衛
    生署草屯療養院）接受精神科治療等情，有行政院衛生署草
    屯療養院96年7 月16日草療精字第0960004809號函附之門診
    病歷1份在卷可稽（見原審卷第25頁至第35頁）；且經原審
    檢附卷證資料及被告之歷來就醫紀錄，函請財團法人彰化基
    督教醫院進行被告行為當時之精神鑑定，經該院覆以：鑑定
    時施員（即指被告）的配合度差，由檢查結果可以判斷其罹
    患糖尿病、高血脂症、肥胖及尼古丁依賴、檳榔依賴。至於
    有無之前署立草屯療養院精神鑑定時所判斷的輕度智能不足
    是有可能，但因其不合作，於心理衡鑑進行時不能配合，動
    機低，難以準確評估其智能水準，依之前的事例及生活、教
    育、工作狀況評估至多為精神耗弱的程度，此有財團法人彰
    化基督教醫院精神科彰基精鑑字第096080001號精神鑑定報
    告書1份存卷可參（見原審卷第42頁至第46頁），足認被告
    於案發時有因智能不足，致其辨識行為違法之能力顯著降低
    之情況，爰依刑法第19條第2項規定減輕其刑。查本件被告
    所犯之強盜罪之最低法定本刑為5年以上有期徒刑，伊雖因
    缺錢即起意徒手強盜落單年邁老婦，所為實有未洽，然就上
    開行為情狀觀之，被告於整個強盜過程中，尚未對證人乙○
    ○○有何毆擊或出言恐嚇之行為，證人乙○○○確實亦未因
    被告前開強盜行為而受有傷害，此情亦據證人乙○○○於原
    審審理時證述明確（詳見原審96年11月27日審判筆錄），且
    被告強盜所得金額復僅400元，行為時之智能狀況復顯較一
    般人低落，本院縱量處前揭強盜罪之最低刑度有期徒刑2年6
    月，仍有情輕法重之嫌，犯罪情狀堪予憫恕，爰依刑法第59
    條之規定遞減其刑。原審認上訴人罪證明確，予以論罪科刑
    ，固非無見，惟按被告所犯已符按章減輕其刑之規定，若認
    情節值堪憫恕而處以減輕其刑後之最低刑猶嫌過重，始有刑
    法第五十九條規定之適用，不能以若處減輕其刑前法定本刑
    最低刑猶嫌過重，為依刑法第五十九條規定遞減輕其刑之理
    由，否則適用法則即屬不當（最高法院96年台上字第6888號
    判決參照）。而原審就本件依刑法第59條之規定遞減其刑，
    係以縱量處前揭強盜罪之法定最低本刑有期徒刑5年，而未
    以被告依上開刑法第19條第2項規定減輕其刑後之最低刑2年
    6月以上有期徒刑，仍認有情輕法重之嫌，犯罪情狀堪予憫
    恕為由，自有未合。公訴人上訴意旨據以指摘原判決不當，
    為有理由，應由本院將原判決撤銷改判。爰審酌被告犯後就
    犯罪情節大致坦承不諱，且於實施強盜行為時，係選擇對證
    人乙○○○傷害最低之手段為之，又未致證人乙○○○受有
    身體傷害，復係徒手為之，尚未持拿任何兇器，亦未對證人
    乙○○○出言恐嚇，其犯罪手段相較於其他強盜案件顯較輕
    微，伊本次強盜所得僅400元，財產危害尚微，復已與證人
    乙○○○達成和解，惟伊選擇孱弱老婦為犯案對象，顯對證
    人乙○○○之心理造成莫大壓力等一切情狀，核情量處如主
    文第二項所示之刑。被告前雖曾於85年間，因竊盜案件，經
    原審以85年度易字第1588號，判處有期徒刑3月，監護2年，
    上訴後，經本院以86年度上易字第1號，撤銷原判決，改判
    處有期徒刑3月確定，入監執行後，於86年7月31日執行完畢
    出監，且於5年以內未曾因故意犯罪受有期徒刑以上刑之宣
    告等情，有臺灣高等法院被告前案紀錄表存卷可參，其因智
    能障礙短於思慮，致觸犯本案犯行，惟被告之家庭監督功能
    尚屬健全，犯罪後復由被告之父親積極出面促成和解，被告
    亦已於本案審理時屢屢表示對證人乙○○○之愧疚之意，證
    人乙○○○復於原審審理時當庭陳明願給被告自新之機會，
    足認被告經此刑之教訓，當知所警惕，而無再犯之虞，本院
    認為前開對其宣告之刑，以暫不執行為適當，爰宣告緩刑5
    年，以啟自新。至扣案之黑綠色風衣外套1件、藍色牛仔長
    褲1條及黑色半罩式安全帽1頂，雖為被告所有，且係伊為前
    揭強盜犯行時，所穿著配戴之物品，業據被告自承在卷，然
    被告亦陳稱前開衣物均係伊平日穿戴之物品，衡之依道路交
    通安全規則第88條第1項第5款規定，機器腳踏車之駕駛人及
    附載坐人本即應戴安全帽，是被告於犯前開強盜罪時，縱穿
    戴衣物及配戴扣案安全帽，亦難認扣案之前開外套、長褲及
    安全帽，係供或預備供伊犯罪所用之物，且非屬違禁物，本
    院自無從宣告沒收，附此敘明。
三、其餘被訴剝奪行動自由部分：(一)公訴意旨另略以：被告於前
    揭時、地，基於妨害自由之意圖，向被害人乙○○○謊稱可
    載其一程，經被害人乙○○○婉拒，被告仍執意載其至公車
    站牌，被害人乙○○○不疑有他，遂坐上被告之機車後座，
    惟被告卻騎乘機車往公車站牌之反方向行駛，經被害人乙○
    ○○制止，被告仍騎車右轉旭光路後左轉中興路，往大埔路
    方向直行至大埔黃昏市場再左轉至大埔路排水溝附近之公墓
    ，始停車並要被害人乙○○○下車，因認被告此部分另涉犯
    刑法第302條第1項之剝奪行動自由罪嫌。(二)按犯罪事實應依
    證據認定之，無證據不得認定犯罪事實；又不能證明被告犯
    罪者，應諭知無罪之判決，刑事訴訟法第154條第2項、第30
    1條第1項分別定有明文。次按事實之認定，應憑證據，所謂
    證據，須適於為被告犯罪事實之證明者，始得採為斷罪資料
    ，如未能發現相當證據，或證據不足以證明，自不能以推測
    或擬制之方法以為裁判基礎；又認定不利於被告之事實，須
    依積極證據，苟積極證據不足為不利於被告事實之認定時，
    即應為有利於被告之認定，更不必有何有利之證據，最高法
    院53年臺上字第2750號、30年上字第81 6號、40年臺上字第
    86號分別著有判例可資參照。再認定犯罪事實應依證據，為
    刑事訴訟法所明定，故被告否認犯罪事實所持之辯解，縱屬
    不能成立，仍非有積極證據足以證明其犯罪行為，不能遽為
    有罪之認定，此最高法院30年上字第18 31號亦著有判例。
    (三)公訴人認被告涉犯前揭剝奪行動自由等罪嫌，無非係以證
    人乙○○○之證述為其主要論據。訊據被告固坦承曾於前揭
    時、地，向證人乙○○○佯稱可搭載前往公車站牌搭車，且
    證人乙○○○確實搭乘伊所騎乘之機車，並由伊搭載前往上
    開公墓等情，惟否認有何妨害自由犯行，辯稱：當時並未強
    迫證人乙○○○上車等語。經查：證人乙○○○於原審審理
    時證稱：其一開始在彰基附近，係因見被告很有誠意才上車
    ，被告並未強迫其上車，其上車後，就戴上自己隨身帶著的
    安全帽坐上，後來雖然被告亂開，但因心想被告就是要載其
    搭車，故未跳車，亦未叫被告停車讓其下車等語（詳見原審
    96 年11月27日審判筆錄），核與被告前開辯解相吻，足認
    被告於搭載證人乙○○○前往上開公墓時，並未曾使用任何
    強暴、脅迫等不法方法，且證人乙○○○初始搭乘被告所騎
    乘之機車時，並無何違背伊意願，亦尚未有使其喪失行動自
    由之情，前情尚與刑法第302條第1項之構成要件有間。此外
    ，復查無其他積極確切之證據足認被告確有公訴人所指之前
    開犯行，就上開遭指訴之犯罪事實容有合理之懷疑存在，基
    於「罪疑唯輕」之刑事法原則，應認不能證明渠已犯罪，揆
    諸首揭法條及判例意旨，自應就此部分諭知被告無罪之判決
    ，原審以不能證明被告犯罪，而依刑事訴訟法第三百零一條
    第一項規定，諭知無罪之判決，經核認事用法，並無不合，
    公訴人上訴意指仍執前詞，指摘原判決不當，為無理由，應
    予駁回。
據上論結，應依刑事訴訟法第368條、第369條第1項前段、第364
條、第299條第1項前段、刑法第328條第1項、第19條第2項、第
59條、第74條第1項第2款，判決如主文。
本案經檢察官甲○○到庭執行職務。
中    華    民    國    97    年    3     月    11    日
            刑事第二庭  審判長法  官  李  璋  鵬
                              法  官  胡  忠  文
                              法  官  蕭  錦  鍾
上列正本證明與原本無異。
如不服本判決應於收受本判決後10日內向本院提出上訴書狀，其
未敘述上訴理由者，並得於提起上訴後10日內向本院補提理由書
狀（均須按他造當事人之人數附繕本）「切勿逕送上級法院」。
                              書記官  蕭  訓  慧
中    華    民    國    97    年    3     月    11    日
附錄本案論罪科刑法條：
中華民國刑法第328條第1項
意圖為自己或第三人不法之所有，以強暴、脅迫、藥劑、催眠術
或他法，至使不能抗拒，而取他人之物或使其交付者，為強盜罪
，處5 年以上有期徒刑。


司法院資訊處製作；財團法人民間司法改革基金會備份。
